臺北高等行政法院判決　　　　　　　　　　　　　　九十三年度簡字第一○一○號
　　原　　　告　甲○○
　　被　　　告　臺北市政府工務局
　　代　表　人　陳威仁（局長）
　　訴訟代理人　乙○○
　　　　　　　　丁○○
　　　　　　　　丙○○
右當事人間因建築法事件，原告不服臺北市政府中華民國九十二年八月二十八日府訴
字第○九二一六九六五一○○號訴願決定，提起行政訴訟。本院判決如左：
　　主  文
原告之訴駁回。
訴訟費用由原告負擔。
　　事  實
一、事實概要：緣原告係經內政部認可之建築物公共安全檢查專業人，前受「皇帝小
    館」委託辦理領有被告核發之六四使字第一○七七號使用執照，即門牌號碼為臺
    北市○○區○○街二十一號二樓建築物九十一年度公共安全檢查簽證及申報，所
    提具綜合意見為：「與原核准圖說不符，但符合本表所列現行建築法規技術規則
    規定，請准予備查。」經被告審核後，以九十一年八月八日北市工建字第○九一
    五三七四○三○○號通知書准予報備，列管複查。嗣經被告依建築法第七十七條
    第四項規定，於九十一年十一月八日派員進行複查結果，發現有(一)防火劃區分隔
    情形：臨梯間安全門拆除，改設鐵捲門、安全梯間有木質裝修不符規定。(二)防火
    區劃防火門窗：臨廚房側安全梯門扇材質防火時效未具一小時以上、安全門自動
    關閉器損毀、吧臺邊安全門框材質不符規定。(三)內部裝修材料：窗框旁為木板、
    廚房及吧臺天花板為木板不符規定等項目不合格，被告乃以九十一年十一月二十
    九日北市工建字第○九一五四八五二八○○號函請原告於文到十日內向被告建築
    管理處提出陳述書並副知皇帝小館請其於九十一年十二月二十日前對於不合規定
    事項改善完竣。嗣原告於九十一年十二月十二日提出陳述書說明，經被告建築管
    理處建築物公共安全專案小組九十二年三月二十八日會議決議，審認原告有業務
    執行疏失且情節嚴重，乃以原告有簽證不實情事，依行為時建築法第九十一條第
    四項規定，以九十二年四月十六日北市工建字第○九二五二○○八○○○號函處
    原告新臺幣（以下同）十二萬元罰鍰，該函受文者及正本欄將原告姓名誤植為「
    李建志」，經被告以九十二年五月八日北市工建字第○九二五二一九五一○○號
    函更正為「甲○○」在案。原告不服，提起訴願，旋遭駁回，遂向本院提起行政
    訴訟。
二、兩造聲明：
　　(一)原告聲明：
      1.訴願決定及原處分均撤銷。
      2.訴訟費用由被告負擔。
　　(二)被告聲明：
      1.駁回原告之訴。
      2.訴訟費用由原告負擔。
三、兩造之爭點：原告對於皇帝小館委託辦理之公共安全檢查簽證及申報是否有簽證
    不實情事？
　　(一)原告主張之理由：臺北市○○區○○街二十一號二樓「皇帝小館」房屋，於九
      十一年八月，經原告檢查通過後，由於生意清淡，業者乃擅自做了一些改裝及
      小部分木質裝修，被告於十一月複查時，認為原告查驗不實，乃對原告處以十
      二萬元罰鍰，罰單並將原告姓名寫錯，行事粗糙。原告於九、十月間數度前往
      「皇帝小館」查看，均關門不營業，經向鄰居打聽，始知「皇帝小館」業者因
      生意清淡無法維持，早已申請停業在案，並將房屋交還房東，退租離開。
    (二)被告答辯之理由：
      1.按建築法第七十七條第二項至第四項規定：「直轄市、縣（市）（局）主管
        建築機關對於建築物得隨時派員檢查其有關公共安全與公共衛生之構造與設
        備。」、「供公眾使用之建築物，應由建築物所有權人、使用人定期委託中
        央主管建築機關認可之專業機構或人員檢查簽證，其檢查簽證結果應向當地
        主管建築機關申報。」、「前項檢查簽證結果，主管機關得隨時派員或定期
        會同各有關機關複查。」第九十一條第四項規定：「專業機構或人員檢查簽
        證內容不實者，處新臺幣六萬元以上三十萬元以下罰鍰，並移送各該主管機
        關依法懲處。」建築物公共安全檢查簽證及申報辦法第二條第一項規定：「
        本辦法所稱建築物公共安全檢查申報人，為建築物所有權人、使用人。」第
        三條第一項規定：「經中央主管建築機關認可之專業機構或人員辦理建築物
        公共安全檢查簽證項目如附表一，並應製作檢查報告書。」第七條規定：「
        建築物公共安全檢查申報人應備具申報書及檢查報告書向當地主管建築機關
        申報。」
      2.查系爭建築物「皇帝小館」領有六四使字一○七七號使用執照，核准用途為
        「餐廳」，樓地板面積計三六七‧五一平方公尺，委託專業檢查人員即原告
        辦理九十一年度建築物公共安全檢查簽證，經被告書面審核結果，以九十一
        年八月八日北市工建字第○九一五三七四○三○○號通知書「准予備查，列
        管複查」在案，嗣經被告依建築法第七十七條第四項規定，於九十一年十一
        月八日派員複查結果發現：(1)防火區劃分隔情形：臨梯間安全門拆除，改設
        鐵捲門、安全梯間有木質裝修。(2)防火區劃防火門窗：臨廚房側安全梯門扇
        材質防火時效未具一小時以上、安全門自動關閉器損毀、吧臺邊安全門框材
        質不符。(3)內部裝修材料：窗框旁為木板、廚房及吧臺天花板為木板。上述
        等項不符建築技術規則建築設計施工編第七十六條、第八十條、第八十八條
        、第九十六條、第九十七條等相關規定，涉有簽證不實情事，經被告以九十
        一年十一月二十九日北市工建字第○九一五四八五二八○○號函請原告提出
        陳述書，案經原告依限具函陳述：「(1)防火區劃部分：臨梯間原有安全門乃
        使用人於申報後為了方便擅自拆除，改作鐵捲門，現已令其回復原狀施工完
        畢，安全梯間木質裝修也一併改善。(2)防火窗部分：臨廚房側安全梯門扇原
        為防火時效一小時以上之甲種防火門，使用人後來改為木質門，限已改善，
        又安全門自動關閉器損壞及吧臺邊安全門框材質均已改善。(3)內部裝修材料
        部分：廚房及吧臺天花板木板部份已作防火漆，並附有防火漆證明書。使用
        人於申報後因不清楚相關規定而自行修改……」。
      3.案經被告所屬建築管理處之建築物公共安全專案小組於九十二年三月二十八
        日會議決議，審認原告於公共安全檢查時所作簽註之申報書內容不實，明顯
        有業務執行上疏失且情節嚴重，有「臺北市建築物公共安全檢查簽證及申報
        案件簽證不實認定與懲處作業要點」四（五）規定「申報場所複查不符規定
        ，卻簽證為合格，情節嚴重者。」之情，遂依建築法第九十一條第四項暨被
        告處理違反建築法事件統一裁罰標準規定，以九十二年四月十六日北市工建
        字第○九二五二○○八○○○號函，處原告十二萬元罰鍰。
      4.按有關專業機構或人員辦理建築物公共安全檢查簽證，應依建築物公共安全
        檢查簽證及申報辦法第三條規定之檢查簽證項目表所訂項目為之，此為取得
        內政部核發之認可證之專業機構或人員應必備之專業知識，亦為中央建築主
        管機關所明訂者。本件原告為經內政部認可之建築物公共安全專業檢查人員
        ，則其受委託辦理系爭建築物公共安全檢查簽證申報，自應依「建築物公共
        安全檢查簽證及申報辦法」附表一「建築物公共共安全檢查簽證項目表」逐
        項檢討，依法得免設置相關設施或設備者，有關項目始免檢討。經查系爭建
        築物「皇帝小館」檢具經原告簽證之「建築物防火避難施與設備安全檢（複
        ）查報告書」等書面資料向被告申請備查在案如前述，原告於前開「建築物
        防火避難設施與設備安全檢（複）查報告書」之「防火避難設施類」相關項
        目均勾註合格，且經原告親自簽名蓋章。
      5.原告指稱系爭建築物由業主於檢查後擅自更改，惟查原告為系爭建築物檢查
        日期為九十一年六月二十五日、二十六日，雖原告檢附業者自述書略謂：「
        九十年安全檢查通過後……為使客人進出方便暢通，乃將安全鐵門拆除，順
        便做一些本質裝修，後來工務局的人說不可以，建築師又來看就警告要我們
        回復原狀……。」似與本件受檢無關，復依「建築物防火避難設施與設備安
        全檢查申報書」所附照片與被告九十一年十一月八日派員複查相同，可見原
        告為系爭建築物進行檢查簽證時，上述違章情事即已存在，原告未對系爭建
        築物進行詳實之檢查暨簽證正確內容，且對於系爭建築物不符規定部分卻簽
        證為合格，其簽證不實情節明確，原告主張不足採。
　　理  由
一、按建築法第七十七條第三項、第五項規定：「供公眾使用之建築物，應由建築物
    所有權人、使用人定期委託中央主管建築機關認可之專業機構或人員檢查簽證，
    其檢查簽證結果應向當地主管建築機關申報。……」「第三項之檢查簽證事項、
    檢查期間、申報方式及施行日期，由內政部定之。」行為時第九十一條第四項規
    定：「專業機構或人員檢查簽證內容不實者，處新臺幣六萬元以上三十萬元以下
    罰鍰，並移送各該主管機關依法懲處。」建築物公共安全檢查簽證及申報辦法第
    二條第一項規定：「本辦法所稱建築物公共安全檢查申報人，為建築物所有權人
    、使用人。」第三條第一項規定：「經中央主管建築機關認可之專業機構或人員
    辦理建築物公共安全檢查簽證項目如附表一，並應製作檢查報告書。」第七條規
    定：「建築物公共安全檢查申報人應備具申報書及檢查報告書向當地主管建築機
    關申報。」第八條規定：「直轄市、縣（市）主管建築機關收到前條之申報書及
    檢查報告書之日起，應於十五日內審查完竣，經審查合格者，即通知建築物公共
    安全檢查申報人；經審查不合格者，應將其不合規定之處，詳為列舉，一次通知
    改善。建築物公共安全檢查申報人應於接獲通知改善之日起三十日內，依通知改
    善事項改善完竣送請復審；逾期未送審或復審仍不合規定者，主管建築機關應依
    本法第九十一條規定處理。」被告處理違反建築法事件統一裁罰基準第二十五項
    規定：「專業機構或人員辦理建築物公共安全檢查簽證，檢查簽證內容不實者。
    ……一、處十二萬元罰鍰。……」
二、經查，本件系爭建築物使用人檢具經原告簽證之「建築物防火避難設施與設備安
    全檢查申報書」等書面資料向被告申報九十一年度建築物公共安全檢查，並經被
    告以九十一年八月八日北市工建字第○九一五三七四○三○○號通知書：「准予
    報備，列管複查。」嗣被告於九十一年十一月八日派員實施複查，發現原告有臨
    梯間安全門拆除，改設鐵捲門、安全梯間有木質裝修；臨廚房側安全梯門扇材質
    防火時效未具一小時以上、安全門自動關閉器損毀、吧臺邊安全門框材質不符；
    窗框旁為木板、廚房及吧臺天花板為木板等不符規定之缺失，亦即有「防火區劃
    分隔情形」、「防火區劃防火門窗」及「內部裝修材料」等項與簽證不符情事，
    有建築物公共安全檢（複）查紀錄表影本附卷可證，並為原告所不爭執。
三、原告主張其於九十年安全檢查通過後，業者為使客人進出方便暢通，始將安全鐵
    門拆除，順便做一些木質裝修，業者對營業場所之生意考量，擅自變動，非其所
    能拘束云云，並檢附業者之自述書為証。然徵諸卷附系爭建築物於建築物防火避
    難設施與設備安全檢查申報書所附之原告檢查簽證時安全梯間、臨廚房側安全門
    扇照片與系爭建築物於被告複檢時之情狀均相同，足見原告為系爭建築物進行檢
    查簽證時，上述違章情事即已存在，且原告受委託對系爭建築物為九十一年安全
    檢查檢查日期為九十一年六月二十五日、二十六日，而原告所檢送業者之自述書
    則陳稱系爭建築物九十年安全檢查後即加以變動，原告雖稱業者所載年度「九十
    年」應係「九十一年」之誤，惟原告於該自述書上註明：「皇帝小館已申請停業
    ，找不到人更改」等語，此有該自述書影本為憑，原告既無法提出証據証明業者
    於其檢查後始擅自變更，足見其主張尚不足採。
四、從而，被告認原告違規情節嚴重，依行為時建築法第九十一條第四項之規定，以
    九十二年四月十六日北市工建字第○九二五二○○八○○○號函處原告十二萬元
    罰鍰，係屬原告裁量權範圍，並無濫用裁量之情事，原處分於法並無不合，訴願
    決定遞予維持，亦無違誤，均應予維持。原告訴請撤銷為無理由，應予駁回。
據上論結，本件原告之訴為無理由，爰依行政訴訟法第九十八條第三項前段，判決如
主文。
中　　　華　　　民　　　國　　九十三　　年　　　九　　　月　　二十四　　日
                              臺 北 高 等 行 政 法 院   第 三 庭
             　　　　　　　　　　　　　　　　　　　   法　官　侯東昇
右為正本係照原本作成。
本件以訴訟事件所涉及之法律見解具有原則性者為限，始得於本判決送達後二十日
內向本院提出上訴狀並表明上訴理由，如已於本判決宣示後送達前提起上訴者，應
於判決送達後二十日內補具上訴理由（均按他造人數附繕本），且經最高行政法院
許可後方得上訴。
中　　　華　　　民　　　國　　九十三　　年　　　九　　　月　　二十四　　日
            　　　　　　　　　　　　　　    　      　書記官  蕭純純
